臺灣高等法院臺南分院民事判決  100年度上易字第27號
上  訴  人  陳翊庭即陳淑美
訴訟代理人  丁信豐
被 上訴 人  陳林素香
訴訟代理人  林重仁    律師
被 上訴 人  陳義龍
            陳美華
上列當事人間請求土地所有權移轉登記事件，上訴人對於中華民
國99年12月6日臺灣雲林地方法院第一審判決（99年度訴字第506
號）提起上訴，本院於100年8月9日言詞辯論終結，茲判決如下
：
    主  文
原判決廢棄。
被上訴人陳林素香應將坐落雲林縣斗六市○○○段54-1、66地號
土地所有權及同段671建號即門牌號碼雲林縣斗六市○○路930號
建物所有權，辦理移轉登記予上訴人及被上訴人陳義龍、陳美華
公同共有後，被上訴人陳義龍、陳美華應協同上訴人將上開房地
所有權辦理移轉登記為上訴人所有。
第一、二審訴訟費用由被上訴人連帶負擔。
    事  實
甲、上訴人方面：
一、聲明：(一)原判決廢棄。(二)被上訴人陳林素香應將坐落雲林縣
    斗六市○○○段54-1、66地號土地所有權及同段671建號即
    門牌號碼雲林縣斗六市○○路930號建物所有權，移轉登記
    予上訴人及被上訴人陳義龍、陳美華公同共有。(三)嗣前項所
    有權移轉登記辦理完竣後，被上訴人陳義龍、陳美華應將前
    項公同共有不動產移轉登記予上訴人。(四)訴訟費用由被上訴
    人負擔。
二、陳述：除與原判決記載相同者，茲引用之外，補稱略以：
  (一)查實務判決均肯認借名登記契約消滅後，繼承人有權請求被
    借名登記人將借名不動產移轉登記予繼承人（臺灣雲林地方
    法院96年度重訴更(一)字第1號、94年度重訴字第70號民事判
    決，鈞院98年度上更(一)字第11號、97年度重上字第51號民事
    判決參照），依上開判決之見解，上訴人主張陳永盛與陳林
    素香之借名登記契約，性質上與委任契約同，應類推適用委
    任之規定，依民法第550條規定，借名登記之委任關係，陳
    永盛死亡後即已消滅，故上訴人本得依借名登記及繼承之法
    律關係（民法第1148條、第1151條）請求被上訴人陳林素香
    將系爭房地移轉登記予全體繼承人公同共有，原審未經開庭
    駁回上訴人之訴，其法律見解係有謬誤。
  (二)承前所述，上訴人既有權請求被上訴人陳林素香將系爭房地
    移轉登記予上訴人及其餘全體繼承人，陳永盛又於生前將系
    爭房地贈與上訴人，僅係礙於法令而無法辦理移轉登記，今
    土地法已經修正，雖陳永盛已死亡，然其生前贈與系爭房地
    予上訴人之義務，仍應由全體繼承人承受。因此，上訴人訴
    請被上訴人陳林素香將系爭房地移轉登記予上訴人及陳義龍
    、陳美華全體公同共有後，陳義龍、陳美華應將系爭房地所
    有權移轉登記予上訴人。再者，縱認上訴聲明第三項之請求
    無理由（假設，實則否認之），但應不妨礙上訴聲明第二項
    之請求。原審將上訴人之請求全數駁回，實有誤謬。
  (三)民國（下同）67年8月間，系爭土地原所有人張時珍因無法
    償還積欠父親陳永盛借款，故以土地為抵押，當時法令無自
    耕農身分不能登記，所以才借用陳林素香之名登記。嗣父親
    因不忍見上訴人一家五口居無定所，遂與家人商議決定於系
    爭土地建屋贈與上訴人，因系爭土地為農地，必須以農舍興
    建，亦須以陳林素香名義建造。至被上訴人陳義龍戶頭的錢
    ，都是父親因當時作仲介，借錢給別人賺取利息，因怕被扣
    稅，才分散在子女的帳戶裡，建屋時再由陳義龍的戶頭提領
    。81年10月11日入厝宴請親友時，父親亦當場向親友表明系
    爭房屋是要送給女兒，雖暫時還不能過戶，要兄嫂定要到代
    書處寫字據，以免日後生非，他們也答應父親一定會寫，然
    父親於半個月後突然病逝，陳義龍分得大部分的不動產和家
    產，姐姐陳美華分得200萬元，哥哥並表示：父親已經給上
    訴人系爭房地，不能再分錢，待父親的後事辦完，會寫字據
    給我等語，但經過一段時日仍未處理，上訴人、母親及阿伯
    一再催促兄嫂先書立字據，然直至可作證之母親及阿伯相繼
    於86、87年間過世，兄嫂仍未書立字據，並於97年6月起訴
    請求上訴人返還房屋（已敗訴確定），再於99年5月將系爭
    房屋以低價100萬元出售第三人，要求上訴人搬遷，旋即於
    99年6月18日移轉回陳林素香名下，其等間顯為假買賣。
三、證據：除援用原審提出者外，補提判決四則、大竹圍段66地
    號土地異動索引一份為證。
乙、被上訴人陳林素香、陳義龍方面：
一、聲明：(一)上訴駁回。(二)第二審訴訟費用由被上訴人負擔。
二、陳述：除與原判決記載相同者，茲引用之外，補稱略以：
  (一)系爭土地為被上訴人陳林素香所有，並無借名登記之情事：
  1.依土地登記簿謄本所載，系爭土地係被上訴人陳林素香於74
    年8月2日以買賣為原因自前手張蕭月香取得，陳永盛與陳林
    素香間就系爭土地並未簽定任何契約，且陳永盛過世後，亦
    未將系爭土地列入陳永盛遺產分配，足認系爭土地真正所有
    權人為陳林素香，而非陳永盛借用被上訴人陳林素香名義登
    記。即使系爭土地購進資金非陳林素香所支付，亦屬第三人
    贈與陳林素香或以自己資金為陳林素香購置不動產之贈與性
    質，而非父親陳永盛購買後借用被上訴人陳林素香的名義登
    記。又重測前斗六市○○○段海豐崙小段63-2地號（按：重
    測後為大竹圍段66地號）土地之地價稅由被上訴人陳林素香
    繳納，另借貸與張蕭月香及張時珍之250萬元，亦係陳義龍
    與訴外人許文等人共同出資，此有覺書可證。承此，系爭土
    地既非陳永盛所有，上訴人自不得主張依委任關係消滅之所
    有物返還請求權，請求被上訴人陳林素香將系爭土地移轉登
    記予上訴人及被上訴人陳義龍、陳美華公同共有。
  2.系爭土地既非陳永盛所有，陳永盛無法亦不得贈與上訴人，
    且上訴人亦未能提出陳永盛有贈與土地之證明，即使系爭土
    地係陳永盛所有而借用陳林素香名義登記，則陳永盛死亡後
    ，其繼承人並未就系爭土地達成遺產分割協議，上訴人請求
    在系爭土地所有權移轉登記予陳永盛之全體繼承人公同共有
    辦理完畢後，被上訴人陳義龍、陳美華應將公同共有之系爭
    土地所有權移轉登記予上訴人，於法無據。
  (二)系爭建物為被上訴人陳林素香所有，並無借名登記之情事：
  1.臺灣雲林地方法院97年度六簡字第131號、97年度簡上字第
    53號民事判決認定上訴人對於系爭建物非屬無權占有，此不
    代表上訴人對於系爭建物擁有所有權。而前開97年度簡上字
    第53號民事判決認「系爭建物係訴外人陳永盛所出資建造，
    並礙於當時法令限制，先登記於上訴人名下，惟於建造完成
    後即贈與被上訴人居住等事實可以認定」，然陳永盛將系爭
    建物無條件予上訴人居住，難以認為有同時贈與所有權之意
    思，否則，陳永盛、陳林素香及上訴人間就系爭建物所有權
    應會有所約定，而非僅由上訴人居住使用而未簽定任何契約
    ，且陳永盛過世後，繼承人並未將系爭建物列入遺產分配，
    上訴人列名遺產分割契約書，亦未有任何異議，足認系爭建
    物非屬陳永盛遺產，真正所有權人為陳林素香。即使系爭建
    物之建造資金並非陳林素香所支付，亦屬第三人贈與陳林素
    香或以自己資金為陳林素香建造系爭建物之贈與性質。承此
    ，系爭建物既非陳永盛借用陳林素香名義登記並贈與上訴人
    ，上訴人自不得主張依委任關係消滅之所有物返還請求權，
    請求陳林素香將系爭建物移轉登記予上訴人及被上訴人陳義
    龍、陳美華公同共有。
  2.系爭建物既非陳永盛所有，陳永盛無法亦不得贈與上訴人，
    即使系爭建物係陳永盛借用被上訴人陳林素香名義登記，則
    陳永盛死亡後，繼承人亦未就系爭建物達成遺產分割協議，
    上訴人請求在系爭建物所有權移轉登記予陳永盛繼承人公同
    共有辦理完畢後，被上訴人陳義龍、陳美華應將公同共有之
    系爭建物所有權移轉登記予上訴人，於法無據。
  (三)我國父執輩購置農地而將所有權登記予家庭成員中者，雖非
    絕無僅有，然在此種情形下，必有所約定或於子女分家、父
    執輩死亡時之家產鬮分書、遺產分割契約書中覓妥見證人詳
    為分配，若未為約定或未在家產鬮分書、遺產分割契約書中
    列入分配，一般應解釋為父執輩以自己之資金為家庭成員購
    置不動產之贈與性質，而非借名登記之法律關係。本件陳永
    盛繼承人為上訴人、陳義龍、曾陳美華及訴外人余等四人
    ，既未於82年3月31日陳永盛遺產分割契約書內載明系爭土
    地及建物並加以分配，或另定協議書以明系爭土地及建物之
    歸屬，則系爭土地及建物既登記在陳林素香名下，應屬被上
    訴人陳林素香所有，否則在書立遺產分割契約書時，上訴人
    住址即是系爭建物之門牌「斗六市○○里○○路930號」，
    上訴人何以未質疑系爭建物暨基地應屬陳永盛遺產且應由其
    取得？此足認陳永盛係以家長身分將系爭建物交付上訴人夫
    妻使用，而無贈與系爭建物所有權予上訴人之意，上訴人因
    前案獲勝訴判決，而任意作出有利於己之主張及解釋，顯無
    理由。
  (四)即令上訴人之主張有所憑，其請求權亦罹於時效，爰提出時
    效抗辯。
三、證據：除援用原審提出者外，補提地價稅繳款書九份及覺書
    一份為證。
丙、被上訴人陳美華未於言詞辯論期日到庭，亦未提出書狀為聲
    明或陳述。
丁、本院依職權調閱臺灣雲林地方法院97年度簡上字第53號返還
    房屋事件全卷。
    理  由
一、被上訴人陳美華未於言詞辯論期日到場，核無民事訴訟法第
    386條各款所列情形，准依上訴人聲請，由其一造辯論而為
    判決。
二、上訴人主張：坐落雲林縣斗六市○○○段54-1、66地號土地
    （下稱系爭土地）為其父即訴外人陳永盛購買，因當時無自
    耕農身分，故而借名登記在被上訴人陳林素香名下，嗣訴外
    人陳永盛因見上訴人無處安居，再借用被上訴人陳林素香名
    義在系爭土地上興建671號建物（門牌雲林縣斗六市○○路
    930號，下稱系爭房屋），並將系爭房地贈與上訴人。訴外
    人陳永盛辭世後，陳永盛與被上訴人陳林素香間就系爭房地
    之借名關係（類推委任）應歸於消滅，被上訴人陳林素香自
    應將系爭房地移轉登記予陳永盛全體繼承人（即上訴人及被
    上訴人陳義龍、陳美華）公同共有，而全體繼承人亦應承受
    陳永盛生前因贈與關係所負之移轉系爭房地予上訴人之義務
    。為此，依民法第242條、第767條、第828條第2項、第821
    條規定及贈與法律關係（於本院追加民法第1148條、第115
    1條繼承法律關係），求為判決命被上訴人陳林素香應將系
    爭房地所有權移轉登記予上訴人及被上訴人陳義龍、陳美華
    公同共有，上開登記辦理完畢後，被上訴人陳義龍、陳美華
    應再將系爭房地公同共有所有權移轉登記予上訴人等語。（
    原審為上訴人敗訴之判決）
三、被上訴人陳林素香、陳義龍則以：系爭土地及建物係被上訴
    人陳林素香所有，陳永盛與陳林素香間就系爭土地及建物並
    未簽訂任何契約，陳永盛死亡後，繼承人亦未將系爭土地及
    建物列入陳永盛遺產分配，上訴人對此亦無異議，足認系爭
    土地及建物真正所有權人為陳林素香，並無借名登記之情事
    ；即使系爭土地及建物之資金來源非陳林素香所支付，亦屬
    第三人贈與陳林素香或以自己資金為陳林素香購置不動產之
    贈與性質，而非陳永盛借用陳林素香的名義登記。即令上訴
    人之主張有所憑，其請求權亦罹於時效云云資為抗辯；至於
    被上訴人陳美華則未於言詞辯論期日到庭，亦未提出書狀作
    任何陳述。
四、兩造不爭執之事實：
  (一)坐落雲林縣斗六市○○○段54之1、66地號土地上建物，即
    建號雲林縣斗六市○○○段671號、門牌號碼雲林縣斗六市
    ○○路930號房屋即系爭建物之所有權人登記為被上訴人陳
    林素香。
  (二)兩造之父陳永盛與訴外人姚再得簽訂委建契約書興建系爭建
    物。
  (三)系爭建物之僱工費用係自被上訴人陳林素香之配偶陳義龍帳
    戶支出。
  (四)系爭建物之建造執照及使用執照記載之起造人均為被上訴人
    陳林素香。
  (五)陳永盛於81年10月27日死亡，遺產分割契約書上之遺產並未
    包含系爭建物。
  (六)系爭建物之房屋稅均係由上訴人陳翊庭即陳淑美繳納。
  (七)系爭建物之雲林縣政府建設局（80）雲營建字第533號建造
    執照、雲營使字第352號使用執照及82、83、85、86、88、
    89、91、92、93、95、96、97年度雲林縣稅捐稽徵處房屋稅
    繳款書、雲林縣稅捐稽徵處95年5期房屋稅退稅函及公務退
    稅支票、雲林縣稅捐稽徵處退稅抵繳通知書等為上訴人所持
    有。
五、上訴人主張「系爭房地均為父親陳永盛所有，僅借用被上訴
    人陳林素香名義登記，陳永盛並已將系爭房地贈與上訴人，
    被上訴人陳林素香應將系爭房地返還陳永盛之全體繼承人，
    其餘繼承人（除上訴人以外之繼承人）再移轉登記為上訴人
    全部所有」等語，為被上訴人所否認，並以前開情詞置辯。
    是本件應審酌者為：(1)系爭房地是否為訴外人陳永盛借用陳
    林素香名義登記？(2)訴外人陳永盛生前是否已將系爭房地贈
    與上訴人？(3)上訴人是否得請求陳林素香將系爭房地返還陳
    永盛全體繼承人，其餘繼承人再移轉登記予己？其請求權有
    無罹於時效而消滅？爰分述如下：
  (一)系爭房地是否係訴外人陳永盛借用被上訴人陳林素香名義登
    記？經查：
  1.上訴人主張「系爭土地為父親陳永盛所購買，當時礙於無自
    耕農身分，因而借用陳林素香名義登記」，但為被上訴人陳
    林素香、陳義龍所否認，並提出地價稅繳納書9份及覺書1紙
    為證（本院卷第122至126頁）。
  2.經查，系爭房屋之建造執照及使用執照建物，固均記載被上
    訴人陳林素香為系爭房屋起造人（97年度六簡字第131號卷
    第37至38頁，下稱「前案一審卷」），惟系爭房屋實際上係
    由訴外人（兩造之父）陳永盛出資並委託訴外人姚再得興建
    ，追加工程款部分係由上訴人支付各情，業據證人姚再得於
    另案證述明確在卷外（前案一審卷第72至73頁），並有系爭
    房屋起造工程委建契約書可稽（前案一審卷第31至34頁），
    復經被上訴人（被上訴人陳義龍之妹，上訴人之姊）陳美華
    於本院結證稱「（系爭房子是否妳爸爸出錢蓋的?）是我爸
    爸還沒過世前蓋的，蓋好後都是我妹妹在居住直到現在．．
    」在案（本院卷第180頁反面），核與證人黃林美雪於前案
    中證述：「陳永盛在我們隔壁建築房子。」、「（為何知道
    是陳永盛要蓋房子？）我先生作鐵工，有部分鐵材料放在他
    們土地上，陳永盛還告訴我們說，他要蓋房子，要我們把材
    料拿走。」、「蓋房子過程中，陳淑美與陳永盛都常常到現
    場巡視。」、「蓋房子過程中沒有見過陳義龍到現場。」（
    97年度簡上字第53號卷第56頁反面至第57頁正面，下稱「前
    案二審卷」）相符，堪認系爭房屋係由兩造之父陳永盛出資
    興建，被上訴人陳義龍、陳林素香所辯「系爭房屋係伊等出
    資所建」云云，殊難採信。
  3.按土地法第30條原規定「私有農地所有權之移轉，其承受人
    以能自耕者為限，並不得移轉為共有。但因繼承而移轉者，
    得為共有。違反前項規定者，其所有權之移轉無效。」，此
    項規定業於89年1月26日刪除在案。茲查，系爭房屋「自用
    農舍」係陳永盛於80年（或81年間）出資興建，業如上述，
    而系爭房屋興建當時，僅被上訴人陳林素香（被上訴人陳義
    龍之妻）具有自耕能力，其餘兩造暨父親陳永盛則均無自耕
    能力，此為兩造所不爭，上訴人主張「為符合當時法令之限
    制，系爭土地原借用陳林素香名義登記，因此系爭房屋建好
    後，必須再借用被上訴人陳林素香名義登記。」，在情理上
    堪可採信。
  4.被上訴人陳義龍辯稱「系爭土地係伊借款予張時珍、蕭月香
    夫婦，因他們無法還錢，所以將系爭土地過戶給陳林素香」
    云云，並提出「覺書」乙紙為證（本院卷第126頁）。但查
    ，證人（即系爭土地前手）張蕭月香於前案證稱：「（本來
    土地要賣給他爸爸，為何會過戶給陳林素香？）我們跟陳永
    盛借錢，可能是他們要我們把土地過給陳林素香。錢不是陳
    義龍借給我們的。」、「（過戶土地就是為了要還錢？）是
    的，就是以地來抵錢」、「錢確實是向陳永盛借的，土地過
    戶是他的兒子」；證人蕭月香復於本院結證稱「（你們夫妻
    是否曾向陳義龍借錢？）當時我們是向陳義龍的父親陳永盛
    借的，但抵押設定給他兒子陳義龍。」、「（當時借多少錢
    ？）當時是我先生處理的，我不清楚。」、「（依抵押物讓
    渡合約書所載應為250萬元？）實際上並沒有拿到那麼多錢
    。」、「（後來土地有無過戶？）過戶給陳義龍，都是我先
    生處理的，我們實際只拿到100多萬元，其餘沒有拿到。」
    、「（是向1個人借或向其他共5個人借？）只有向陳永盛1
    個人借。」、「（後來為何將土地過戶給陳義龍？）因為無
    法還陳永盛錢，所以才將土地過戶。」（前案二審卷第168
    頁、第169頁，本院卷第181頁至182頁），足認系爭土地係
    證人蕭月香與其夫張時珍向兩造之父陳永盛借款並設定抵押
    權，因嗣後無法還款，始將系爭土地辦理過戶用以清償，復
    因陳永盛暨子女（指被上訴人陳義龍、陳美華及上訴人）均
    無自耕能力，因此借用被上訴人陳林素香名義記。至於被上
    訴人陳義龍所提出之「覺書」（本院卷第126頁），係被上
    訴人陳義龍自行制作之私文書，是否實在已非無疑。且該「
    覺書」內容係載明被上訴人陳義龍借款250萬元（其中許文
    、林金標、黃樹林、黃連財及被上訴人陳義龍各出資50萬元
    ，5人共同貸放）予蕭月香夫婦，查與證人蕭月香上開證述
    內容不符，不足採為有利被上訴人陳義龍與陳林素香之證據
    。
  5.被上訴人陳義龍另辯稱「系爭房屋工程款係由陳義龍帳戶出
    資，因此系爭房屋為被上訴人陳義龍所有」云云。但查，被
    上訴人陳義龍於前案自承「伊於6l年間結婚後經營小吃店生
    意，每天營業額約8、9000元，成本大約一半」(前案二審卷
    第214頁)，可見被上訴人陳義龍雖經營小吃店，其經濟能力
    應僅止於小規模程度。茲查被上訴人陳義龍帳戶於78年至85
    年間有甚多之單筆金額高達數十萬之存款紀錄，有合作金庫
    活期存款存摺可稽(前案二審卷第123至126頁)；另被上訴人
    陳義龍、陳林素香於80年間申報所得額雖達122萬8428元，
    惟其中合作金庫斗六支庫給付之利息所得即高達109萬288 2
    元（前案二審卷第39至46頁），以被上訴人陳義龍所自承之
    小吃店經營規模，實難以達到如此之經濟能力，被上訴人陳
    義龍辯稱「系爭建物之建造資金係由伊帳戶內支付」云云，
    惟被上訴人陳義龍並未舉證證明其他收入來源，另被上訴人
    陳美華於本院亦證稱「當時都是我父親（指陳永盛）在掌握
    經濟。」（本院卷第180頁反面），查與上訴人主張「實際
    上係陳永盛以子女帳戶處理財務」相符，堪認系爭土地亦為
    訴外人陳永盛以自己資金取得。被上訴人陳義龍復辯稱「系
    爭房屋登記於陳林素香名下，為贈與性質」云云，但未就此
    提出任何證據為憑，本院無從採信。
  6.基上，上訴人主張「系爭土地、房屋實際上均為父親陳永盛
    所有，借用被上訴人陳林素香名義登記」乙節，應可採信，
    堪認屬實。
  (二)上訴人主張「父親陳永盛生前將系爭房地贈與伊」，有無理
    由？經查：
  1.訴外人陳永盛將系爭房地贈與上訴人乙節，業據證人黃林美
    雪於另案中證述：「陳永盛對我說，他要蓋房子給陳淑美居
    住，我跟他聊天的時候，我說對女兒這麼好，還蓋房子給女
    兒住」、「房子蓋好後，是陳淑美還有她的先生與子女搬進
    去住」、「房子落成時，有在他家裡請客，我也有被請」、
    「她爸爸（陳永盛）、媽媽請客時都有去，她爸爸還有跟我
    聊天，他說女兒就有房子住，我跟他說這樣對女兒很好」（
    前案二審卷第57頁反面至第58頁正面），核與證人詹鴻圖於
    同案證述：「（陳淑美蓋屋完成新居落成時，證人有受邀去
    吃喜酒？）有」、「我是聽丁信豐（陳淑美配偶）夫妻說，
    那是他們父親要蓋給他們住的」（前案一審卷第71頁）等情
    節均屬相符；另被上訴人陳美華於本院亦結證「（妳妹妹陳
    翊庭新居落成時，妳有無去參加喜宴？）我知道她有辦喜宴
    ，但我沒有參加，因為當時小孩還小，而且我住在台北還要
    上班。」（本院卷第180頁反面），足認系爭房屋落成時，
    上訴人確有辦理入住喜宴之情事。
  2.復依卷附當時宴客請帖載明：「為新居落成並酬謝平素之高
    誼敬備菲酌恭請闔第光臨」、「丁信豐、陳淑美鞠躬」，並
    有上訴人提出之請帖及禮金簿附卷可按（前案一審卷第39至
    45頁）。衡之一般民間習俗，舉辦入厝宴席儀式者，僅在遷
    居自己所有房屋時有之，若係遷徙至租賃或借用房舍，依一
    般社會上並無宴請賓客之習慣，上訴人夫妻既公開具名邀請
    親友參加系爭房屋之落成宴席，即係以系爭房地所有人自居
    ，而系爭房地之原所有權人陳永盛亦參與筵席，且上訴人自
    建屋搬入居住歷經多年，被上訴人陳義龍如認其所有，何以
    未曾提出異議，顯與常情相違，則上訴人主張父親陳永盛生
    前已將系爭房地贈與伊乙節，足證非虛，堪予採信。
  3.經查，被上訴人陳林素香與陳永盛間就系爭房地存有借名登
    記契約，實際所有權人為訴外人陳永盛，業如上述。倘訴外
    人陳永盛生前並未將系爭房地贈與上訴人，則在訴外人陳永
    盛過世後，其繼承人就此屬於陳永盛所有之遺產，理應加以
    分配，始合乎常情。然由卷附遺產分割契約書所示（前案一
    審卷第50頁），被上訴人陳義龍並未將系爭房地列為陳永盛
    遺產，而上訴人於系爭房屋於81年間興建完成後即遷入居住
    迄今，倘上訴人僅係借用居住而無受贈與之情事，則上訴人
    就陳永盛之遺產應有所分配，否則上訴人不可能同意遺產之
    分割，此觀之另一繼承人即被上訴人陳美華自承由陳永盛遺
    產分得現金200萬元，而上訴人就遺產竟無所得，顯與常情
    相悖，上訴人主張「陳永盛於生前已將系爭房地贈與伊」乙
    節，應可採信。
  (三)上訴人是否得請求代位陳永盛全體繼承人請求被上訴人陳林
    素香將系爭房地返還陳永盛全體繼承人後，其餘繼承人即被
    上訴人陳義龍、陳美華再移轉登記予上訴人？其請求權有無
    罹於時效？爰分述如下：
  1.如前所述，訴外人陳永盛因不具備自耕能力，故而將系爭土
    地、房屋均以有自耕能力之被上訴人陳林素香名義辦理登記
    ，依訴外人陳永盛與被上訴人陳林素香當時之真意，係訴外
    人陳永盛將其出資買受及興建之系爭土地、房屋，暫時登記
    在被上訴人陳林素香名下，而管理、使用、處分權仍屬於陳
    永盛，其等間意思表示重在當事人間之信賴，其性質屬借名
    登記契約，此項借名登記契約，與委任契約類同，應類推適
    用委任關係終止、消滅之規定（最高法院99年度台上字第95
    1號判決參照）。
  2.按「委任關係，因當事人一方死亡而消滅，但因委任事務之
    性質，不能消滅者，不在此限」民法第550條定有明文。本
    件系爭房地借名登記契約，係礙於當時法令限制轉讓而成立
    ，是依其締約目的，僅暫借被上訴人陳林素香之名義登記，
    應認為係附有俟系爭土地、房屋得以辦理移轉登記時，其間
    之借名委任關係始歸於消滅之解除條件（最高法院99年度台
    上字第951號判決參照）。茲查，訴外人陳永盛雖於生前已
    將系爭房地贈與上訴人，然因同受當時法令移轉限制而無法
    履行贈與義務，此為贈與契約雙方當事人所明知，堪認該贈
    與契約係以受贈人依法得受系爭土地、房屋移轉登記為停止
    條件，亦即贈與人於停止條件成就時始負有移轉贈與物之義
    務。基此，訴外人陳永盛於81年10月27日死亡時（前案一審
    卷第57頁），依當時土地法第30條規定，關於私有農地所有
    權之移轉仍設有自耕能力之限制，而訴外人陳永盛之繼承人
    均未取得自耕能力，無法基於繼承之公同共有關係全部受移
    轉登記，依上說明，其借名契約目的尚未達成，自不因陳永
    盛之死亡而使借名契約關係消滅；至於贈與契約部份，其停
    止條件亦尚未成就，上訴人尚不得依贈與契約關係向陳永盛
    之繼承人請求移轉贈與物。
  3.次查，土地法第30條關於私有農地所有權之移轉，其承受人
    以能自耕者為限之規定，嗣於89年1月26日修正刪除，此後
    系爭房地之借名契約所附「俟系爭土地、房屋得以辦理移轉
    登記時，其間之借名委任關係始歸於消滅」之解除條件業已
    成就，斯時借名契約始歸於消滅，訴外人陳永盛之繼承人此
    時已得依繼承關係及類推適用民法第541條第2項規定，請求
    被借名人陳林素香將系爭房地所有權移轉登記為陳永盛全體
    繼承人公同共有。按上訴人為陳永盛繼承人之一，因其他被
    繼承人陳義龍、陳美華怠於行使對於被上訴人陳林素香請求
    系爭房地借名契約終止後之返還請求權，上訴人於上訴後補
    充陳述依民法第242條規定代位被上訴人陳義龍與陳美華請
    求被上訴人陳林素香將系爭房地回復為陳永盛全體繼承人公
    同共有（本院卷第209頁背面），於法有據，應予准許。
  4.末查，訴外人陳永盛確於81年間將系爭房地贈與上訴人，業
    如前述，此項贈與契約，同樣於土地法89年1月26日刪除關
    於私有農地移轉之承受人限制條件時，其停止條件始成就，
    此項贈與契約開始生效，自斯時起，訴外人陳永盛其餘繼承
    人即被上訴人陳義龍、陳美華即負有將系爭房地贈與上訴人
    之義務，上訴人雖請求被上訴人陳義龍、陳美華人依繼承及
    贈與之法律關係，訴請將系爭房地所有權移轉為上訴人所有
    ，惟上訴人之真意，實係訴請被上訴人陳義龍、陳美華應協
    同上訴人將上開房地所有權辦理移轉登記為上訴人所有，依
    上說明，尚無不合，亦應准許。
  5.被上訴人陳林素香、陳義龍分別辯稱「此項返還請求權，已
    罹時效而消滅」云云，惟土地法第30條關於私有農地所有權
    之移轉，其承受人以能自耕者為限之規定，於89年1月26日
    始修正刪除，陳永盛之繼承人自89年1月26日以後始能行使
    借名登記契約終止後之返還請求權及履行贈與契約義務，計
    算89年1月26日至本件起訴99年11月22日時止，並未逾15年
    之消滅時效期間，被上訴人陳林素香、陳義龍主張時效業已
    消滅，並無理由。
五、綜上所述，上訴人主張系爭房地係其父陳永盛贈與上訴人居
    住，因上訴人無自耕能力，故借名登記於有自耕能力被上訴
    人陳林素香之名義，但依法仍為其父陳永盛所有，上訴人依
    繼承及借名契約終止後之返還請求權並代位訴外人陳永盛其
    他繼承人起訴請求被上訴人陳林素香應將系爭房地辦理移轉
    登記為陳永盛之繼承人即上訴人、被上訴人陳義龍、陳美華
    公同共有後，被上訴人陳義龍、陳美華應協同上訴人將上開
    房地所有權辦理移轉登記為上訴人所有，洵屬有據，原審疏
    察，為上訴人敗訴之判決，洵有未洽，上訴意旨指摘原判決
    不當，求為廢棄改判，係有理由，應由本院將原判決廢棄，
    並改判如主文第2項所示。
六、本件事證已臻明確，兩造其餘攻擊防禦方法及證據資料，核
    與本件判決結果不生影響，不予一一論述，併予敘明。
據上論結，本件上訴為有理由，依民事訴訟法第450條、第463條
、第385條第1項前段、第85條第2項判決如主文。
中    華    民    國   100    年    8     月    23    日
                  民事第二庭    審判長法  官  陳光秀
                                      法  官  莊俊華
                                      法  官  曾平杉
上為正本係照原本作成。
本件不得上訴。
中    華    民    國   100    年    8     月    26    日
                                      書記官  葉秀珍